【裁判字號】    99,聲再,240
【裁判日期】    991206
【裁判案由】    聲請再審
【裁判全文】
臺灣高等法院臺中分院刑事裁定         99年度聲再字第240號
再審聲請人
即受判決人  林文杰
上列聲請人因毒品危害防制條例等案件，對於本院97年度上訴字
第2547號，中華民國98年2月24日第二審確定判決（原審案號：
臺灣台中地方法院97年度訴字第2454號判決，起訴案號：臺灣臺
中地方法院檢察署97年度偵字第10055號；最高法院於98年6月18
日以98年度台上字第3480號程序駁回聲請人之上訴而確定），聲
請再審，本院裁定如下：
    主  文
再審之聲請駁回。
    理  由
一、再審聲請意旨略以：
  (一)聲請人即受判決人（下稱聲請人）林文杰因違反毒品危害防
    制條例案件，前經臺灣臺中地方法院以97年訴字第2524號判
    決「林文杰共同運輸第一級毒品，累犯，處有期徒刑20年」
    聲請人不服，上訴於鈞院，並以97年上訴字第2547號判決駁
    回上訴，聲請人又提第三審上訴，然最高法院於98年6月18
    日駁回上訴，全案已告終結。惟細讀確定判決，發現諸多疏
    漏及足以影響實體判決之新證據，業已構成再審要件，爰依
    刑事訴訟法第420條第1項第6款規定，提出再審，以資救濟
    。原確定判決認：依據秘密證人A1之警訊指述，林文杰與陳
    志遠共同自大陸同行返回台灣，及警方確定在陳志遠隨身之
    背包及身上查獲第一級毒品海洛因等，判處共同運輸第一級
    毒品罪。
  (二)惟該秘密證人A1警訊之證據能力，固受第一、二審法官青睞
    ，然其有無「具可信性之特別情狀」，確有疑問，容後詳述
    。關於共同被告有利於聲請人之證述，未受援用，卻以不同
    評價之論見，而認聲請人有罪，全然係屬一、二審法官之偏
    好。按判決實務、判例，類似案件，在未有確切證據之情況
    下，單就秘密證人所言，逕行判決有罪，顯無可避免其危險
    性；犯罪事實應依證據，無證據不得推定其犯罪事實，更不
    能以推測或擬制之方法，為裁判基礎之規定。尤其共同被告
    陳志遠之供述，乃事實真相，在在有利於聲請人，是足反證
    原審判決之認定，係以擬制臆測為裁判基礎：
  (1)共同被告陳志遠於97年4月24日羈押庭訊問筆錄供稱：是我
    自己買毒的，我是以6萬元人民幣買來供自己施用，買多一
    點比較便宜，我於1年多前到大陸去的。
  (2)97年4月24日警訊筆錄稱：（問：警方查獲的咖啡色背包內
    有衛生紙包裹的海洛因5顆，海洛因1包係何人所持有？）都
    是我的。（問：你通關入境後為何林文杰在大廳等你？你並
    與林文杰共同搭乘統聯客運南下臺中市再轉搭計程車？欲前
    往何處？）因為我很久沒回臺灣，身上沒有新臺幣，所以我
    叫林文杰入境時在大廳等我，幫我出錢買車票要回彰化，所
    以下中清交流道後才一同搭計程車，我本來要去彰化想先至
    臺中縣潭子鄉看我兒子，所以才跟林文杰搭同一部計程車。
  (3)97年6月13日移審時訊問筆錄：和林文杰是要在回家前兩天
    認識的。（問：本件海洛因是不是林文杰和你約好一起從東
    莞運輸回臺灣的？）沒有，與林文杰無關。
  (4)97年6月23日準備程序筆錄：海洛因是我從大陸帶到臺灣，
    是自己要吸食的，不是幫別人運送海洛因。
  (5)97年7月14日審判筆錄：從大陸把毒品帶回臺灣沒有人一起
    計畫，運回來自己要用的，六萬人民幣向大陸人阿呆買的，
    是自己出錢，與林文杰是在97年4月21日，去阿龍家裡，偶
    然遇到認識的。
  (6)聲請人於97年6月4日偵訊：我的機票在臺灣就買好的來回程
    票等語。
    綜上，本件海洛因乃由共同被告陳志遠之背包內搜出，與聲
    請人全無關聯，復依據共同被告陳志遠之陳述，本件之扣案
    毒品均為其出資購入，獨自一人裝填及闖關，並於入境後獨
    自取出放入背包中，聲請人均不知情，可見其對係爭毒品，
    有絕對的支配權，若非其所有之物，曷克如此？另核諸陳志
    遠於97年7月14日審判筆錄稱：被警查獲後，就與林文杰隔
    離，直到收押禁見，沒有與林文杰談話，自無串證之嫌，再
    者知道供出毒品上游可以減輕其刑，警方訊問時有告知這樣
    的規定以觀，陳志遠供詞並未受到聲請人任何影響，若非與
    聲請人無關，則為減輕其刑，共同被告陳志遠大可供出聲請
    人，無加以隱瞞之動機，益徵聲請人供詞確定可信。
  (三)關於確實發現之新證據：原審判決堅持以共同被告將聲請人
    定罪，主觀上乃聲請人及陳志遠同於大陸返回台灣，並於入
    境大廳會合等情，形成有罪之心證，然查：按犯罪者將毒品
    挾帶入境，乃冒著重大之危險，困難重重之犯行，事先必經
    過縝密謀議（何人出資？如何運送？如何販售？利益如何分
    攤？亦或陳志遠闖關成功後之酬勞？陳志遠出國前或於大陸
    期間，聲請人有無費用供陳志遠花用等）實際之證據，方符
    判決認定聲請人有罪之基本要件，而上開所欠缺之種種證據
    ，自屬再審之新證據。另關於審酌秘密證人A1之警訊供述，
    二審固依程序，將其傳喚到庭，列為證人身份，接受詰問，
    惟法庭並未依證人作證規定，告知證人義務及具結，是已構
    成程序上之違誤，尤其為調查秘密證人A1與聲請人平素之關
    係，有無構陷之虞？上開疑義，係於二審判決後，三審上訴
    時不適提出，足以影響實體判決之新證據。
  (四)綜上所陳，在在具備再審要件，爰依刑事訴訟法第420條第1
    項第6款規定，提出開始再審之聲請云云。
二、按刑事訴訟法第420條第1項第6款所謂「確實新證據」，係
    指其證據本身在客觀上可認為真實，毋須經過調查，即足以
    動搖原判決，使受刑人得受有利之裁判者而言，若在客觀上
    就其之真實性如何，尚欠明瞭，非經相當之調查，不能辨其
    真偽，即與確實新證據之「確實」含義不符，自難採為聲請
    再審之理由（最高法院85年度台抗字第424號裁定參照）；
    又除須該「新證據」可認為確實具有足以動搖原確定判決，
    而對受判決人為更有利判決之「確實性」之外，尚須具備該
    證據係在事實審法院於判決前已存在，因未經發現，不及調
    查斟酌，或審判時未經注意，至其後始行發現之「嶄新性」
    特質，二者均不可或缺。若未具備上開「確實性」與「嶄新
    性」二種新證據之特性，即不能據為聲請再審之原因（最高
    法院92年度台抗字第295號裁定參照）。
三、經查：
  (一)按證據之取捨、事實之認定，乃法院職權行使之範圍，法院
    經調查證據之結果，本於確信，依自由心證之取捨證據，苟
    其取捨，與經驗法則或論理法則無違，即不得任意指為有未
    審酌違法之情。本件聲請意旨以原判決採信密秘證人A1之證
    述而未採信共同被告陳志遠對被告有利之證述云云，惟本院
    原確定判決於理由內敘明：「1.秘密證人A1於警詢供稱：「
    （警問：你要提供何人走私毒品情資？）警方查獲我毒品案
    處所原承租人林文杰，他近日出國不在臺灣就是準備走私海
    洛因入境銷售。（警問：林文杰於何時地出境到何國家？）
    97年4月10-11日左右，應該由桃園機場出境到中國大陸。（
    警問：林文杰何時入境？）何時入境我不確定。（警問：你
    如何知道他要從中國大陸走私海洛因入境？）在臺中市○○
    路○段71巷19-1號6樓聽他說的。（警問：林文杰要以何方法
    走私海洛因入境？）林文杰會叫人攜帶闖關入境，確定將海
    洛因藏在何處入進（境）不清楚。」等語（警卷第20、21頁
    ），復據證人即製作秘密證人A1警詢筆錄之警員賴進忠於原
    審具結證稱：「我們有問A1是林文杰自己出去是要自己夾帶
    進來，還是用包裹進來的，A1說林文杰有說大陸那裡有派人
    ，只要人過去帶進來就可以了，…」等語（原審卷第107頁
    反面），依秘密證人A1上揭警詢陳述內容，已指明被告林文
    杰出境時即已安排好委託他人運輸、私運管制物品海洛因入
    境之計劃，再依被告林文杰之旅客入出境記錄查詢資料、護
    照（警卷第61、60頁），查知林文杰出境臺灣之時間為97年
    4月12日乙節，核與秘密證人A1之指述被告林文杰出境走私
    毒品海洛因之時間約為97年4月10、11日相仿。又秘密證人
    A1係被告林文杰之友人，亦據證人賴進忠於原審證稱：「A1
    在復興路林文杰的租屋處那邊，他都是在那邊，林文杰也有
    告訴他，林文杰也有把租屋處的鑰匙交給A1。」等語（原審
    卷第108頁反面），亦核與被告林文杰於警詢所供其出國前
    有將鑰匙交給朋友叫他幫我看管住處等情相吻（警卷第8頁
    ），被告既將自己租屋處之鑰匙交給秘密證人A1，供秘密證
    人A1居住於該處以看顧房子，2人間顯有相當交情，秘密證
    人A1於警詢所述顯非憑空杜撰。惟秘密證人A1於本院翻異前
    詞證稱：「（辯護人問：你在警詢時，有供稱被告林文杰要
    到大陸走私毒品，你是如何知道的？）我是聽到被告林文杰
    的姐姐說被告林文杰要到大陸去。（辯護人問：你聽他姐姐
    說被告林文杰是要到大陸做何事？）好像是化粧品的事情，
    我確實不太清楚。（辯護人問：為何你在警詢時，會說被告
    林文杰是要到大陸走私毒品？）那時警察問我林文杰去哪裡
    ，我說林文杰是去大陸，走私毒品是警詢時警察自己說的。
    （辯護人問：所以你在警詢時並沒有提到林文杰要到大陸走
    私毒品？）我只提到他去大陸而已。」云云（本院卷第141
    頁）」，但以本件確因秘密證人A1於警詢供述被告林文杰將
    安排他人運輸海洛因入境之線索，而查獲經運輸入境之扣案
    毒品海洛因，是秘密證人A1於本院所為迥異於警詢之證述，
    可能係其身分已經為被告林文杰所知且受被告在庭之心理壓
    力，或深慮彼此情誼及利害關係後，所為迴護被告林文杰之
    詞，顯不足採信。2.再被告林文杰係與被告陳志遠同自大陸
    東莞至香港機埸，及被告林文杰先抵達桃園國際機場入境後
    ，即在機場等候被告陳志遠班機抵臺入境，俟被告陳志遠入
    境再共同至機場廁所，被告林文杰先出廁所外等候，除中間
    曾再至廁所1次外，共等候被告陳志遠在廁所約20、30分鐘
    後出來，2人再一同搭乘統聯客運返回至臺中中清交流道，
    且被告陳志遠之統聯車資係由林文杰所支付等情，均為被告
    林文杰（原審卷第32頁正面）、陳志遠於原審自承在卷（原
    審卷第24頁），復與證人即海巡署查緝員林炯、楊閔翔所
    述在機場跟監所見情形相符；而秘密證人A1之警詢指述，已
    提及被告林文杰赴大陸所進行之運輸、私運海洛因方式，並
    非自己夾帶入境，係另由他人夾帶入境等情，核與被告林文
    杰入境後，自身並未查獲海洛因，係於機場等候身上攜帶少
    量現金，卻有大量海洛因塞於肛門之被告陳志遠，被告林文
    杰並於廁所外等候被告陳志遠將海洛因排出肛門外，復再同
    行至臺中，均與秘密證人A1所述被告林文杰之運輸、私運海
    洛因之方式係由他人夾帶入境等情相符。再參以警方接獲秘
    密證人A1警詢陳述之線索，得知被告林文杰將安排他人運輸
    海洛因入境之線索後，並不知情被告林文杰係安排何人代為
    運輸海洛因入境，因之僅鎖定被告林文杰進行跟監，亦據證
    人賴進忠於原審證稱：「（受命法官問：本件從一開始到機
    場，是不是只有鎖定林文杰？）是的。（受命法官問：是不
    是因為你們當時並不知道另一個運輸的人是何人，因為線報
    也只有林文杰，所以就鎖定林文杰？）是的。（受命法官問
    ：A1當時是否知道林文杰是託何人運輸毒品？）當時問他，
    他說他不清楚，他說林文杰沒有告訴他，只說有人會運進來
    ，也沒有說哪一天，或是哪一個班機回來。（受命法官問：
    也就是說陳志遠部分，有無任何的線報？）沒有。（受命法
    官問：航警當時在機場的時候，有無對林文杰做徹底的檢查
    行李？）沒有，就是用注檢的方式檢查而已，就是用一般的
    方式，並不是用嚴檢，因為我們也怕運送毒品的人是搭乘下
    一班飛機進來，會不敢進來，因為我們以前查獲的，都是這
    種方式，就是運送毒品的人會分開乘坐班機回來。」等語在
    卷（原審卷第109頁），是本件警方係鎖定被告林文杰進行
    跟監查緝，被告林文杰在機場等候被告陳志遠入境，2人又
    同行至臺中，警方始對與被告林文杰及與被告林文杰同行之
    被告陳志遠進行盤查，其後果於被告陳志遠隨身行李查獲扣
    案海洛因，倘非警方鎖定被告林文杰及其同行之人，衡情不
    可能查獲本件運輸海洛因犯行，均足佐見被告林文杰絕非偶
    然與被告陳志遠隨行，而係被告林文杰委託被告陳志遠，而
    與被告陳志遠間確有運輸、私運管制物品海洛因進口之犯意
    聯絡及行為分擔亦明。3.被告林文杰雖辯稱：查獲前不知道
    陳志遠攜帶海洛因入境臺灣云云（原審卷第31頁反面），並
    辯稱：我會在機場等他，是因為我要幫陳志遠買機場到臺中
    的車票，所以我才在那邊等他云云（原審卷第32頁反面），
    及被告陳志遠於原審供稱：本案與林文杰沒有關係云云（原
    審卷第26頁）。惟查，被告林文杰返抵臺灣時，身上尚有1
    萬多元新臺幣，又搭乘統聯自桃園機場至臺中的車資為新臺
    幣180元等情，均據被告林文杰於原審自承在卷（原審卷第
    110頁），而被告陳志遠抵達臺灣時，身上尚有新臺幣400元
    、人民幣700元及港幣50元（合計價值約新臺幣3610元），
    亦據被告陳志遠於原審陳明在卷（原審卷第23頁反面），扣
    除人民幣在臺難以兌換，至桃園機場入境後，港幣於機場的
    銀行亦可兌換為新臺幣，是其所持新臺幣及港幣價值合計約
    600元，該金額固不足以支付其返臺定居之住宿、基本生活
    費用，然已足夠支付其自桃園機場至臺中之統聯客運之180
    元車資，實毋須林文杰代為支付車資；被告陳志遠既打算返
    臺生活，竟以高達港幣6萬元（即台幣25萬元）之高價購得
    毒品海洛因攜帶入境，卻對返臺當日之數百元交通基本花費
    均未安排，需由先返國之被告林文杰在機場等候，俾幫陳志
    遠買機場到臺中暨其後返家的車資，所辯顯與常情有違。又
    被告2人係於中清交流道下要搭乘同輛計程車時為警查獲，
    證人陳志遠於原審證稱：「我本來是要到彰化，我要去看我
    孩子。，…。我兩個兒子都在臺中。…他們住在潭子。」云
    云（原審卷第112頁反面、第113頁），其於偵訊亦供稱：「
    （檢察官問：坐計程車要到何處？）要去找我兒子。（檢察
    官問：林文杰要去哪裡？）他說他要回家。（檢察官問：你
    們如何同時坐計程車？）讓林文杰先回去。」云云（偵查卷
    第16頁），被告林文杰則於原審供稱：我是要到復興路云云
    （原審卷第110頁反面），則被告2人在中清交流道下車，被
    告陳志遠要至潭子（地理位置位於臺中及中清交流道的北邊
    ）看兒子，被告林文杰要返回復興路住處（地理位置位於臺
    中及中清交流道的南邊），2人返家路途方向既屬相反，自
    無必要搭同輛計程車，先送被告林文杰返回復興路住處，再
    由被告陳志遠繞回原路前往潭子，由此推論，被告陳志遠若
    非有先隨同前往被告林文杰住處之事由及必要，豈非反使被
    告林文杰支付更多車資之理？況以，被告林文杰於原審亦供
    稱：「統聯到臺中才180元，我是要到復興路，我想說復興
    路到彰化比較近，我想說到那邊，我再給他500元就好了。
    」云云（原審卷第110頁反面），惟被告陳志遠既稱要返臺
    生活，復在大陸已購妥返臺機票，豈可能未籌妥返臺當日之
    交通費用及生活開銷，而須向當日要自東莞前往香港搭機時
    ，甫於東莞巴士站偶遇之被告林文杰借款？況其等既搭乘不
    同航班飛機返臺，縱被告陳志遠返臺後需要區區數百元之車
    資，其在東莞、或香港向林文杰借款，或以所持人民幣與林
    文杰、抑或在機場駐地銀行兌換新臺幣均可，何須由先抵達
    臺灣之林文杰為區區數百元車資，在機場久候陳志遠抵達，
    並又於機場廁所外等候20、30分鐘，再為被告陳志遠購買車
    票，復俟自己坐計程車到家後，才要再借給被告陳志遠500
    元車資助其返家，此再再悖於情理，被告林文杰顯非僅為出
    借予僅有一面之緣之被告陳志遠交通款項而在機場等候被告
    陳志遠入境。更遑論被告陳志遠身懷毛重達195.354之海洛
    因5顆及毛重2.45公克之海洛因1包，係屬違禁物品，其恐為
    人察覺，防備他人知情密報，已有不及，2人又非近親至交
    ，而僅初相識未久，倘非被告陳志遠與林文杰就運輸海洛因
    有犯意聯絡，由被告林文杰出資購毒，而由被告陳志遠分擔
    親身攜帶毒品入境之共同犯行，自無可能有上開情事發生，
    是被告林文杰辯稱：不知情云云，被告陳志遠供稱僅係請林
    文杰出車資云云，均非可採。」（見本院原確定判決第9至
    14頁），復說明：「（四）且按刑事訴訟法第一百五十六條
    第二項固明定：被告或共犯之自白，不得作為有罪判決之唯
    一證據，仍應調查其他必要之證據，以察其是否與事實相符
    。其立法旨意乃在防範被告或共犯自白之虛擬致與真實不符
    ，故對自白在證據上之價值加以限制，明定須藉補強證據以
    擔保其真實性。又毒品施用者所稱其向某人買受毒品之指證
    ，不得作為有罪判決之唯一證據，仍須調查其他必要之證據
    ，以察其是否與事實相符，良以毒品買受者之指證，依毒品
    危害防制條例第十七條規定，供出毒品來源而破獲者，得減
    輕其刑，其憑信性於通常一般人已有所懷疑，為防範施用毒
    品者作利己損人之不實供述，以邀上開減輕其刑寬典，縱自
    形式上觀察，並無瑕疵，仍須以其他補強證據擔保該項供述
    之真實性，始得作為判斷之依據。但所謂「補強證據」係指
    除該供述本身外，其他足以佐證該供述確具有相當程度真實
    性之證據而言。其所補強者，不以事實之全部為必要，祇須
    因補強證據與該供述相互印證，依社會通念，足使犯罪事實
    獲得確信者，即足當之（參最高法院九十七年度台上字第五
    六五九號判決）。本件秘密證人A1於警詢中證稱被告林文杰
    97年4月中旬前往大陸地區是為購買毒品海洛因運輸入境，
    經警佈線查詢跟監，果查獲被告林文杰於97年4月23日返臺
    時，猶於機場等候稍候返臺之被告陳志遠，進而查獲其等共
    同攜帶毒品海洛因入境等節，亦印證證人A1所證等節確具相
    當真實性，且依社會通念，尚難認證人A1有為己減刑而故為
    誣指之可能。又證人之陳述有部分前後不符，或相互間有所
    歧異時，究竟何者為可採，法院仍得本其自由心證予以斟酌
    ，非謂一有不符或矛盾，即應認其全部均為不可採信。查證
    人A1固於本院審理中翻異前詞，顯係為附和被告林文杰辯解
    而為迴護之證詞，不足採信，已如前述，是證人A1於本院就
    此證詞之瑕疵，固不足為被告有利之認定，然證人既明確證
    述被告林文杰出境係為購毒入境，嗣果查獲被告等二人共同
    運輸毒品海洛因入境之犯行，本案事證明確，被告2人上揭
    犯行均堪認定。」（見本院原確定判決第14、15頁）就有關
    證人A1及共同被告陳志遠之供述已詳加調查，本於自由心證
    予以取捨及判斷，並說明其證據取捨、認定事實之理由，為
    法院職權行使之範圍。聲請人上揭聲請意旨，無非指摘原確
    定判決證據之取捨及事實之認定有無違誤之處，且上述證據
    顯係在原判決前即已存在，亦為聲請人當時所明知，非事實
    審法院判決前未經發現之證據，與前述「嶄新性」要件不符
    ，自不得據為聲請再審之原因。
  (二)聲請再審意旨又稱：犯罪者將毒品挾帶入境，乃冒著重大之
    危險，困難重重之犯行，事先必經過縝密謀議（何人出資？
    如何運送？如何販售？利益如何分攤？亦或陳志遠闖關成功
    後之酬勞？陳志遠出國前或於大陸期間，聲請人有無費用供
    陳志遠花用等）實際之證據，方符判決認定聲請人有罪之基
    本要件，而上開所欠缺之種種證據，自屬再審之新證據云云
    ，另稱尤其為調查秘密證人A1與聲請人平素之關係，有無構
    陷之虞云云，然其上開所述，均非毋須經調查程序，顯然可
    認當足以動搖原確定之判決者，而使受刑人得受有利之裁判
    者，即與確實新證據之「確實」含義不符，自難採為聲請再
    審之理由。又聲請再審意旨另以：關於審酌秘密證人A1之警
    訊供述，二審固依程序，將其傳喚到庭，列為證人身份，接
    受詰問，惟法庭並未依證人作證規定，告知證人義務及具結
    ，是已構成程序上之違誤云云，姑不論所述是否屬實，惟倘
    認確定判決有審判違背法令之處，則應循非常上訴之途徑解
    決，自非聲請再審所得救濟。
  (三)綜上所述，依前揭說明，本件聲請人所舉之事由，或經原確
    定判決就該部分證據已詳加調查，本於自由心證予以取捨及
    判斷，並說明其證據取捨、認定事實之理由，上述證據顯係
    在原判決前即已存在，且為被告當時所明知，並非事實審法
    院判決前未經發現、不及調查斟酌之證據；或在客觀上可認
    為真實，顯非不須經調查，即可動搖原確定判決之確實新證
    據，核與刑事訴訟法第420條第1項第6款聲請再審之要件不
    符，其再審之聲請為無理由，應予駁回。
四、據上論斷，應依刑事訴訟法第434條第1項，裁定如主文。
中    華    民    國    99    年    12    月    6     日
          刑事第十庭      審判長法  官  江  錫  麟
                                法  官  周  瑞  芬
                                法  官  陳      葳
以上正本證明與原本無異。
如不服本裁定，得於收受送達後5日內向本院提出抗告書狀（須
附繕本）。
                                書記官  王  朔  姿
中    華    民    國    99    年    12    月    7     日

司法院資訊處製作；財團法人民間司法改革基金會備份。
